臺灣苗栗地方法院民事裁定
111年度家聲抗字第5號
抗  告  人  洪秀真  



代  理  人  柯鴻毅律師
相  對  人  洪何阿梅

輔  助  人  洪添進  
上列當事人間改定輔助人事件聲請暫時處分，抗告人對於民國11
1年2月17日本院111年度家暫字第4號裁定提起抗告，本院合議庭
裁定如下：
    主  文
一、抗告駁回。
二、抗告程序費用新臺幣壹仟元由抗告人負擔。
    理  由
一、抗告人抗告意旨略以：
(一)相對人洪何阿梅(下稱相對人)目前係由抗告人洪秀真(下稱
    抗告人)負責照顧，依國立成功大學醫學院附設醫院（下稱
    成大醫院）民國111年1月18日之診斷證明書，相對人現有「
    急性呼吸衰竭，接受氣管插管並使用呼吸器」等症狀，主治
    醫院建議相對人應接受氣切手術，惟原審以「氣切手術為侵
    入性治療，將使相對人受過多痛苦，關係人即相對人之輔助
    人洪添進則反對為相對人實施氣切手術，是否實施氣切手術
    宜由親屬討論取得共識，不宜由法院認定」云云，原審另認
    「本件暫時處分之聲請與改定輔助人事項無直接關連」云云
    ，逕以駁回暫時處分聲請，是原審認事用法恐有違誤之處。
(二)為相對人實施氣切手術，可免除相對人之痛苦，而非增加其
    痛苦：依醫療文獻及資訊顯示，實施氣切手術反而有機會可
    增進生活品質、減少病患之痛苦。如康健雜誌報導指出：「
    很多人以為氣切比插管痛苦。其實插管比氣切痛苦太多，『
    不信的話，自己拿根管子含在嘴裡插進喉嚨試試看』一位胸
    腔科醫師認真說。…長期插管會有併發症，且病人很痛苦，
    因此醫師會在病人插管三週左右，評估病人情況。若是病況
    比較嚴重、短期無法成功拔管，可能需長期依賴呼吸器，或
    者因意識不清、身體虛弱而咳嗽能力差或痰液太多，必須依
    靠抽痰機清除，以免氣管被痰堵住，醫師會建議病人或家屬
    考慮接受氣切手術，把氣管內管更換為較短的氣切管，馬偕
    醫院胸腔內科主任彭明仁表示。…氣切比插管有生活品質，
    呼吸治療師全聯會祕書長楊玲玲指出，氣切的好處有：1、
    氣切管路比較容易固定且安全，臉部皮膚不會因長期插管貼
    膠布而破皮受傷，可以照顧口腔衛生，外觀也比較美觀清爽
    。2、氣切管因為少了鼻子或口腔到喉嚨這一段氣道，呼吸
    道阻力比較小，比較容易抽痰或咳痰，呼吸比較有效率，有
    利於訓練病人脫離呼吸器。3、意識清醒的病人，經過吞嚥
    訓練與調適後，可以從口進食，甚至可以配合呼吸器送氣時
    間說話，大大提升長期使用呼吸器病人的生活品質。」又例
    如TVBS之健康2.0資訊指出：「只要患者病況改善到可以獨
    立自主呼吸、咳痰，就是可以移除氣切管的時候了。移除方
    式不需縫合，大約3、4天後，洞口就會自然癒合。而且氣切
    的位置是在聲帶下方、氣管的位置，因此並不會影響聲帶，
    只要移除氣切管後，就能恢復正常生活品質。」
(三)目前相對人已插管將近四個月，實際上插管將導致相對人十
    分痛苦，而為相對人實施氣切手術，反而有助於相對人減輕
    痛苦，讓相對人更容易呼吸，且氣切手術十分安全，且日後
    移除氣切管時洞口也會自然癒合，故相對人有立即實施氣切
    手術的必要性及急迫性，惟關係人洪添進無故拒絕簽署相對
    人氣切手術同意書，反而有害於相對人甚明。如本院認有釐
    清之必要，可函詢成大醫院表示意見。插管、氣切均非治療
    手段，反而係幫助病患呼吸之方法，而氣切所造成之痛苦遠
    低於插管。惟原審輕易採納關係人洪添進所稱氣切為侵入性
    治療、將使相對人身體受折磨等之說詞，原審誤認插管為緩
    和治療手段、氣切手術將造成相對人痛苦，據以駁回暫時處
    分之聲請，顯非適當。
(四)抗告人不希望造成相對人之身體折磨，但氣切確實係減輕相
    對人痛苦之必要手段，而成大醫院主治醫師堅持未取得所有
    家屬於手術同意書簽名前，無法為相對人實施氣切手術，使
    相對人之痛苦不斷延續，是本件有准許暫時處分僅由抗告人
    單獨行使手術同意權之必要性。
(五)本件暫時處分之聲請，與改定輔助人事件相關，依法可核發
    就醫事項之暫時處分，原審認為手術同意書之簽署並非民法
    第15條之2所列舉之事項，應認本件暫時處分之聲請與本案
    並無關連云云，恐有誤解。監護人、輔助人與受監護宣告人
    、受輔助宣告人之照顧、保護事項乃不可分離，且依前揭規
    定，明示輔助宣告事件可為「協助使受輔助宣告人就醫所必
    要之一切行為」及「其他法院認為適當之暫時性舉措」之暫
    時處分，而成大醫院主治醫師診斷後建議相對人應接受氣切
    手術，屬於相對人就醫必要事項，有利於相對人減緩痛苦，
    業已陳述如前，故抗告人提出本件暫時處分之聲請與法無違
    ，家事非訟事件暫時處分類型及方法辦法第16條、第18條分
    別定有明文，法院就監護宣告事件得為暫時處分之類型，為
    輔助宣告事件所準用。從而，請求廢棄原裁定，准為本件暫
    時處分之聲請，以維護相對人即受輔助宣告人之權益等語。
二、相對人之輔助人洪添進答辯意旨略以：
  (一)抗告人與相對人另5名子女對於相對人未來照護與治療方
      式意見不一致，抗告人於110年12月在未告知他人情形下
      ，將相對人帶至臺南，嗣相對人於111年1月9日入成大醫
      院加護病房，抗告人亦未通知相對人之其餘5名子女，洪
      添進在收到法院通知後，經多方查詢才得知相對人又轉往
      臺南部立醫院加護病房，抗告人對於相對人上開情形未與
      兄弟姊妹商量。
　(二)洪添進得知相對人住院後，聯繫相對人長子洪添貴、女兒
      洪秀鳳、洪瑋倩等人會同前往醫院探視相對人，然因疫情
      之故，醫院不同意其等探視，其等透過醫護人員方能了解
      相對人身體狀況。相對人年事已高，近年均臥床，意識不
      清楚，子女們不希望相對人再動切除手術，想讓相對人活
      得有尊嚴，故相對人其餘5名子女均不同意相對人為氣切
      治療，亦曾在醫院簽定拒絕急救同意書。　　
  (三)洪添進與相對人同住約50年，相對人對所有子女均疼愛有
      加，教導子女以和為貴，家和萬事興，洪添進對二姊即抗
      告人心存感恩，感謝抗告人這兩三年來對相對人的照顧，
      希望家人間能不透過訴訟來商量解決問題。相對人近期已
      轉呼吸治療病房，醫護人員告知其等，相對人有做自主呼
      吸訓練，但無成效，現仰賴呼吸器維生等語。
三、本院之判斷：
(一)按法院就已受理之家事非訟事件，除法律別有規定外，於本
    案裁定確定前，認有必要時，得依聲請或依職權命為適當之
    暫時處分。但關係人得處分之事項，非依其聲請，不得為之
    。關係人為前項聲請時，應表明本案請求、應受暫時處分之
    事項及其事由，並就得處分之事項釋明暫時處分之事由。關
    於得命暫時處分之類型及其方法，其辦法由司法院定之，家
    事事件法第85條第1項、第2項、第5項定有明文。又暫時處
    分，非有立即核發，不足以確保本案聲請之急迫情形者，不
    得核發，家事非訟事件暫時處分類型及方法辦法第4條亦有
    明文。而衡諸暫時處分之立法本旨，係在確保本案聲請之實
    現，並非取代本案聲請，是確保本案聲請之急迫性及必要性
    等暫時處分之事由，自應由聲請暫時處分之人，提出相當證
    據以釋明之。所謂「釋明」乃指當事人提出能即時調查之證
    據，使法院就其主張，得到薄弱之心證，信其大概為如此（
    最高法院103年度臺抗字第33號裁定意旨參照）。次按法院
    受理本法第164條第1項第1款監護宣告事件後，於為監護宣
    告或本案裁定確定前，得為下列之暫時處分：、命關係人
    協助使受監護宣告人就醫所必要之一切行為。五、其他法院
    認為適當之暫時性舉措。法院受理本法第一百七十七條第一
    項之輔助宣告事件，準用前二條之規定。家事非訟事件暫時
    處分類型及方法辦法第16條、第18條分別定有明文，法院就
    監護宣告事件得為暫時處分之類型，為輔助宣告事件所準用
    。法院核發前項暫時處分，應審酌應受監護宣告人之最佳利
    益。家事非訟事件暫時處分類型及方法辦法第16條第1項第2
    款、第2項亦分別定有明文。
(二)查相對人前經本院以103年度監宣字第142號裁定宣告為受輔
    助宣告之人，並選定洪添進為相對人之輔助人，嗣抗告人向
    本院聲請改定輔助人及暫時處分均經本院駁回在案，抗告人
    分別提出抗告，現由本院審理中等情，業經本院職權調取本
    院109年度輔宣字第35號、111年度家聲抗字第4號、111年度
    家暫字第4號等卷宗為證，堪信為真實。
(三)抗告人固主張氣切確實係減輕相對人痛苦之必要手段，而成
    大醫院主治醫師堅持未取得所有家屬於手術同意書簽名前，
    無法為相對人實施氣切手術，使相對人之痛苦不斷延續，是
    有准許暫時處分僅由抗告人單獨行使手術同意權之必要性，
    並提出成功大學醫學院附設醫院診斷證明書及相關文獻為佐
    ，請求將原裁定廢棄云云，惟參諸洪添進前開答辯意旨及本
    院109年度輔宣字第35號改定輔助人卷宗內之訪視報告與庭
    訊筆錄，除抗告人外，相對人之其餘子女均不同意改定抗告
    人為相對人之輔助人，又考量相對人年齡、體力與身體狀況
    ，不同意對相對人為手術等侵入性醫療措施(參該卷第108頁
    、171-174頁)，再參照「醫療機構實施手術，應向病人或其
    法定代理人、配偶、親屬或關係人說明手術原因、手術成功
    率或可能發生之併發症及危險，並經其同意，簽具手術同意
    書及麻醉同意書，始得為之。但情況緊急者，不在此限」、
    「醫療機構實施中央主管機關規定之侵入性檢查或治療，應
    向病人或其法定代理人、配偶、親屬或關係人說明，並經其
    同意，簽具同意書後，始得為之。但情況緊急者，不在此限
    」，醫療法第63條第1項、第64條第1項分別定有明文。準此
    ，相對人如有需為侵入性檢查或實施手術等醫療行為，且其
    情況緊急者，依上開法律但書之規定，醫療機構自無需再由
    配偶、親屬或關係人簽具同意書。是病人之侵入性檢查或治
    療，既已有相關醫療法規加以規範，自應依該規範行之，不
    應由法無明確規定之暫時處分加以取代。故本院參酌上開各
    情，難認現有何急迫情形，非立即核發抗告人所聲請之暫時
    處分，不足以確保本案請求或延滯實現所生之危害。從而，
    本件抗告為無理由，應予駁回，爰裁定如主文。
中　　華　　民　　國　　111 　年　　5 　　月　　16　　日
               家事法庭  審  判  長  湯國杰
　　　　　　　           法      官  顏苾涵
　　　　　　　           法　　　官  李太正
以上正本係照原本作成。
本裁定除以適用法規顯有錯誤為理由外，不得再抗告。
如提再抗告，應於收受送達後10日內委任律師為代理人向本院提
出再抗告狀，並應繳納抗告費新臺幣1,000 元。
中　　華　　民　　國　　111 　年　　5 　　月　　16　　日
                         書　記　官　陳明芳